【裁判字號】    97,訴,373
【裁判日期】    990331
【裁判案由】    侵權行為損害賠償
【裁判全文】
臺灣苗栗地方法院民事判決               97年度訴字第373號
原      告  己○○
訴訟代理人  丁○○
被      告  乙○○
訴訟代理人  甲○○
            丙○○
上列當事人間請求侵權行為損害賠償事件，本院於民國99年3 月
10日言詞辯論終結，判決如下：
    主  文
被告應給付原告新臺幣伍拾柒萬壹仟貳佰零肆元。
訴訟費用由被告負擔。
    事實及理由
一、按訴狀繕本送達後，原告不得將原訴變更或追加他訴，但有
    被告同意、擴張或減縮應受判決事項之聲明者，不在此限；
    被告於訴之變更或追加無異議，而為本案之言詞辯論者，視
    為同意變更或追加。民事訴訟法第255 條第1 項第1 、3 款
    及第2 項分別載有明文。查本件原告原起訴請求判命：「被
    告應給付原告新臺幣（下同）856,204 元。」嗣原告於民國
    98年2 月26日言詞辯論期日變更訴之聲明為：「被告應給付
    原告671,204 元，其中車輛維修部分為165,000 元，貨物部
    分為506, 204元。」（見本院卷第70頁）其後，原告又於99
    年3 月10日最後言詞辯論期日變更聲明為：「被告應給付原
    告571,204 元。」（見本院卷第227 頁）核均屬減縮應受判
    決事項之聲明，且被告對此並無異議而為本案言詞辯論，與
    首揭規定相符，合先敘明。
二、原告主張：其於97年5 月29日深夜駕駛車牌號碼N2-5726 號
    自用小貨車（下稱系爭自小貨車），載滿貨物自台南出發前
    往苗栗縣頭份鎮卸貨，詎於同年5 月30日零時30分許，行經
    國道1 號高速公路北上128.5 公里最外側車道時，因車上警
    示燈亮起，遂欲減速行駛至路肩查看，然剛準備往右靠並開
    啟方向燈時，即遭未保持安全距離之被告所駕駛車牌號碼X8
    -888營業用半聯結車（下稱系爭聯結車）追撞，致使原告駕
    駛系爭自小貨車翻覆，所載貨物亦因此受損，共計有(一)偉志
    股份有限公司托運之偉志牌貯備型即熱式電能開水機共6 部
    ，損失198,400 元；(二)劉守仁實業股份有限公司托運之KS-N
    1 珠短少117.5 公斤及S-鎳短少128 公斤，損失258,983 元
    ；(三)王閃製罐廠股份有限公司托運之不銹鋼油壺600 只，損
    失10,253元；(四)南台配電盤股份有限公司擬退返光哲有限公
    司之銅柱144 支，損失38,568元，合計共506,204 元，而原
    告業已如數賠償予永安託運行。另原告所有之系爭自小貨車
    亦因此次車禍而嚴重變形待修，修復費用為165,000 元，惟
    原告願以65,000元作為該車之損害金額。因此，被告應賠償
    原告之總金額為571,204 元，爰依侵權行為損害賠償之法律
    關係提起本件訴訟等語，並聲明：如主文第1 項所示。
二、被告則以：本件事故發生之前，被告即行駛於國道1 號高速
    公路最外側之車道，車前並無任何車輛，顯見原告應係由中
    線車道臨時變換至被告所行駛之外側車道，致使被告閃避不
    及，是原告未禮讓直行車先行而任意變換車道，方係本件車
    禍事故肇事原因。此由車禍現場圖所示，被告車輛於肇事後
    係停放於中線車道，亦足證被告當時係因閃避由中線車道變
    換至外側車道之原告，故被告車輛才會如車禍現場圖所示於
    肇事後停放於中線車道。再者，原告於車禍當時所運載之貨
    物總重為1.74公噸，而系爭自小貨車承載重量僅為1.38公噸
    ，故原告明顯超載，此部分亦有過失等語。並聲明：原告之
    訴駁回。
三、兩造不爭執事項如下：（見本院卷第182 頁）
（一）被告於97年5 月30日零時30分許，駕駛車牌號碼X8-888號
      之營業用半聯結車，行經國道1 號北上128.5 公里處與原
      告所駕駛系爭自小貨車發生交通事故，致系爭自小貨車受
      損嚴重，且車上之貨物全數損壞。
（二）系爭自小貨車損失為65,000元、貨物損失則為506,204 元
      ，其中貨物損失部分，原告已如數賠償予訴外人永安托運
      行。
四、得心證之理由：
    本件兩造僅爭執系爭車禍事故應由何人負過失責任？（見本
    院卷第182 頁）原告主張系爭車禍係因被告駕駛系爭聯結車
    時，未保持安全距離追撞前車所致等語，為被告所否認，並
    以原告任意變換車道，致後方駕駛之被告反應不及而發生事
    故，故過失責任應在原告等語置辯。經查：
（一）原告於發生車禍同日即97年5 月30日上午接受警局調查時
      即供稱：「（問：事故發生前你車行駛何車道？行車速度
      多少？）行駛外側車道，行速約70-80 公里有漸漸放慢速
      度。」、「（問：請你將肇事經過詳實敘述？）我車行經
      肇事時地，我車在外車道正常行駛，突然間我發現車子的
      時速表指針有異常現象，我就將車減速並準備往外側路肩
      停靠時，先聽到煞車聲之後，就被後方X8-888號車撞擊我
      車左後車角，致使我車又撞擊外側護欄而發生事故。」等
      語（見本院卷第41頁）。而原告前開所述，系爭車禍發生
      當時係行駛於外側車道及車速約70至80公里部分，核與證
      人即系爭自小貨車乘客林根輝於同日警詢筆錄證稱：「（
      問：事故發生前你車行駛何車道？行車速度多少？）行駛
      外線側車道，行速約70-80 公里。」等語（見本院卷第36
      頁）相符，堪認原告此部分主張應為可採。
（二）次查，依卷附道路交通事故圖（見本院卷第29頁）所示，
      事發現場系爭聯結車煞車痕起點、系爭自小貨車被撞擊後
      輪胎刮地痕及貨物散落位置等，皆位於國道1 號北上128.
      5 公里處外側車道與路肩之間，可知系爭車禍事故發生時
      ，原、被告係同向行駛，且被告亦行駛於外側車道上。再
      者，依證人即現場處理員警戊○○到庭證述：「A 車（即
      系爭聯結車）的受損部位是右前車頭，B 車（即系爭自小
      貨車）受損的部位是左後車尾」等語屬實（見本院卷第91
      頁），並有道路交通事故圖及現場車損照片13張（見本院
      卷第29頁、第44頁至第47頁）附卷可憑，兼以綜合前開相
      關證據，足以推論本件肇事經過，應係：「原、被告係同
      向行駛於外側車道上，行駛在後之被告未注意車前狀況，
      亦未與行駛在前之原告保持適當之安全距離，待其發現可
      能撞擊原告所駕系爭自小貨車時，雖緊急煞停，並由外側
      車道切換至中線車道，然仍因煞車不及，致被告駕駛系爭
      聯結車右前車頭自後追撞系爭自小貨車左後車尾，致系爭
      自小貨車失控轉向擦撞路肩護欄，並因撞擊力量強大而翻
      覆於外側車道及路肩之間，車上載運之貨物亦因此四處散
      落」等情。
（三）茲被告雖以事發當時原告任意變換車道，致後方駕駛之被
      告反應不及而發生事故，故過失責任應在原告云云置辯，
      然查：據被告本人到庭所陳：「（問：97年5 月30日早上
      有發生車禍，是否記得？）有。（問：你當時是在開車嗎
      ？）應該吧。（問：你有跟1 台貨車發生擦撞，經過你記
      得嗎？）我不知道，我清醒時人已經在醫院。（問：那天
      發生車禍的事，你還記得什麼？）我不知道，我只知道上
      班那天天氣很好，前面沒有車輛。（問：你的天氣很好是
      什麼意思？）前面沒有車子，視線很好。（問：前面沒有
      車子，為何會發生車禍？）我不知道。」等語（見本院卷
      第77、78頁），足見被告對於本件車禍事故發生經過已無
      任何記憶，自難單憑被告陳稱其記得前面沒有車子云云，
      即認原告於事發當時有變換車道之情事，況被告所稱發生
      車禍當時，前面沒有車輛等語，亦與客觀上車損的情形不
      符，從而，被告辯稱本案車禍係因原告任意變換車道所致
      云云，自難採信。
（四）至被告另辯稱，原告當時所承載之貨物為1.74公噸，而系
      爭自小貨車所能承載貨物重量僅為1.38公噸，故原告明顯
      有超載情事，此部分亦有過失云云。惟按損害賠償之債，
      以有損害之發生及有責任原因之事實，並二者之間，有相
      當因果關係為成立要件。至於相當因果關係之認定，應以
      行為人之行為所造成之客觀存在事實為觀察之基礎，倘就
      該客觀存在之事實，依吾人智識經驗判斷，通常均有發生
      同樣損害結果之可能者，始得謂行為人之行為與被害人所
      受損害間，具有相當因果關係。苟無此一行為，固不能發
      生此項損害；倘有此一行為，通常亦不致發生此種損害時
      ，自無因果關係存在（最高法院97年度台上字第1627號判
      決參照）。查原告自承系爭自小貨車所載之貨物總重量為
      1.74公噸，又依卷附系爭自小貨車之「汽車新領牌登記書
      」所載，該車僅能載重1.38公噸（見本院卷第105 頁），
      顯見原告確有超載之交通違規行為，然揆諸前開說明，交
      通違規未必與肇事原因有關，倘交通違規非肇事原因，自
      不得僅憑被告有交通違規行為，即率予推認其有應注意、
      能注意而不注意之駕車過失。依證人林根輝於警詢之證述
      可知，系爭自小貨車於案發當時車速為70至80公里，顯見
      系爭自小貨車並未因超載而有車速過慢情形；再者，本件
      車禍發生原因係行駛在後之被告未注意車前狀況，亦未與
      行駛在前之原告保持適當之安全距離，從後追撞前車所致
      ，已如前述，是自客觀以言，無論原告有無超載之交通違
      規行為，均無礙本件車禍事故之發生，準此，堪認原告超
      載之交通違規行為與車禍發生，並無相當因果關係，是被
      告以此為由，抗辯原告對於車禍亦有過失云云，顯不足取
      。
（五）末按汽車行駛時，駕駛人應注意車前狀況及兩車併行之間
      隔，並隨時採取必要之安全措施；汽車行駛於高速公路，
      如遇其他特殊狀況時，其安全距離應酌量增加，並保持隨
      時可以煞停之距離。道路交通管理安全規則第94條第3 項
      、高速公路及快速公路交通管制規則第6 條第3 項分別定
      有明文。而揆諸上開規定之立法意旨，均係為保障公眾行
      車安全，核屬保護他人之法律，倘有違反，自應推定其有
      過失（民法第184 條第2 項規定可參）。查本件車禍係因
      行駛在後之被告未注意車前狀況，復未與行駛在前之原告
      保持適當之安全距離所致，已如前述，而案發當時雖為夜
      間，然並無下雨或濃霧之情況發生，視野堪稱良好，有道
      路交通事故調查報告表在卷可稽（本院卷第33、41頁），
      故被告並無不能注意之情事，竟疏於注意，其顯有過失至
      明，且其過失與系爭車禍發生有相當因果關係，自應負全
      部過失責任。
五、末按因故意或過失，不法侵害他人之權利者，負損害賠償責
    任，民法第184 條第1 項定有明文。查系爭車禍造成系爭自
    小貨車受損嚴重，損失為65,000元，車上貨物亦全數毀損，
    共計損失506,204 元，且貨損部分原告已如數賠償予訴外人
    永安托運行等事實，為兩造所不爭執，並有永安托運行開立
    之統一發票為證（見本院卷第118 頁、第182 頁），又系爭
    車禍事故應由被告負全部過失責任，則原告依民法侵權行為
    之法律關係，請求被告應給付損害賠償金額共計571,204 元
    （計算式：65,000+506,204＝571,204 ），核屬有據，應予
    准許。
六、本件事證已臻明確，兩造其餘之主張及舉證，核與判決之結
    果不生影響，爰無庸一一論述，併此敘明。
七、據上論結，原告之訴為有理由，依民事訴訟法第78條，判決
    如主文。
中    華    民    國    99    年    3     月    31    日
                  民事庭審判長法  官  宋 國 鎮
                              法  官  王 炳 人
                              法  官  游 欣 怡
以上正本係照原本作成。
如不服本判決，應於送達後20日內向本院提出上訴狀（須附繕本
）。
                              書記官  張 宏 賓
中    華    民    國    99    年    3     月    31    日

司法院資訊處製作；財團法人民間司法改革基金會備份。
